【裁判字號】    94,訴,1558
【裁判日期】    951002
【裁判案由】    給付票款等
【裁判全文】
臺灣臺南地方法院民事判決              94年度訴字第1558號
原      告  乙○○
被      告  戊○○
            丁○○
共      同
訴訟代理人  林瑑琛律師
上列當事人間請求給付票款等事件，經本院於民國95年9月18日
言詞辯論終結，判決如下：
    主  文
被告應給付原告新臺幣佰貳拾柒萬貳仟元，及附表所示之利息
起算日起至清償日止，按年息百分之六計算之利息。
原告其餘之訴駁回。
訴訟費用由被告負擔。
本判決第一項於原告以新臺幣壹佰零玖萬壹仟元為被告供擔保後
，得假執行。但被告如於假執行標的物拍定、變賣前以新臺幣
佰貳拾柒萬貳仟元預供擔保後，得免為假執行。
原告其餘假執行之聲請駁回。
    事實及理由
一、原告主張：被告丁○○（與原告配偶陳玉晶為同學）與訴外
    人丙○○於民國94年4月4日向新竹晶時堂精品鐘錶行代表人
    即原告購買總價合計新臺幣（下同）2,314,000元之手錶3支
    ，並交付附表所示編號1之支票給原告收執作為給付買賣價
    金之用，丙○○再於94年4月11日購買總價合計963,000元之
    手錶4支，另交付附表所示編號2之支票給原告收執以支付買
    賣價金，嗣被告丁○○於94年6月初自願在上開支票背書，
    表示願負支票背書人責任，惟嗣前述票據到期經提示未獲兌
    現，經被告戊○○於94年7月2日書立契約書，明示願於一個
    月內為上開票據金額負債務連帶承擔責任，原告並無對被告
    施以詐欺及脅迫之行為，詎被告二人屆期屢催不付，爰依票
    據及契約書之法律關係，提起本件訴訟等語，並聲明：被告
    應連帶給付原告3,272,000元，及自附表所示之支票提示日
    起至清償日止，按年息百分之6計算之利息；願供擔保請准
    宣告假執行。
二、被告則以：被告丁○○僅介紹以前雇主丙○○向原告購買手
    錶，與本件買賣無關，原告不找買主丙○○背書，竟於系爭
    支票經公告拒絕往來後之94年6月底，要求原告於系爭支票
    背書，原告之言語使原告誤認如在系爭支票背書，可免原告
    家人追究，因此陷於錯誤，始在系爭支票背書，其背書意思
    表示顯係受到原告之詐欺所為；另原告於94年7月1日夜間，
    邀同被告丁○○至原告之陳玉晶麻豆娘家協調，原告要求被
    告戊○○夫妻出面，因先前被告丁○○之自由已遭原告限制
    近2個小時，被告戊○○不得不與原告相約於是日深夜12時
    許在被告戊○○開設之花店繼續談判，原告於協商過程數度
    拍桌並大聲吼叫，且其間原告之岳父（當地警察退休身分）
    亦陪同接獲報案之派出所員警到來關心，形成壓力，由於被
    告戊○○前曾罹患癌症，不堪極度疲累、壓力與畏懼之下，
    乃於94年7月2日凌晨4時許簽立系爭契約書，此契約書之意
    思表示係受到原告之脅迫所為；而上開被詐欺及受脅迫所為
    之意思表示，被告已於94年8月8日以麻豆郵局第140號存證
    信函行使撤銷權，故系爭背書及契約書因而失其效力。退步
    言之，如不認被告有撤銷權存在，則被告戊○○依契約書同
    意者僅訴外人丙○○贖回手錶交還原告後，手錶因此所生之
    折舊差價，並非負擔單純背書責任，此觀之契約書記載「願
    就此事件屬於丁○○金錢賠償責任部分全權負責」即明，故
    原告之請求並無理由等語資為抗辯。並聲明：駁回原告之訴
    ；如受不利判決，被告願供擔保請准免為假執行。
三、兩造不爭執之事項：
  (一)附表所示之支票2紙（下稱系爭支票）背書確為被告丁○○
    所為。
  (二)94年7月2日契約書係被告丁○○、戊○○與原告所簽立。
  (三)被告於94年8月8日寄發麻豆郵局第140號存證信函，主張被
    告丁○○於系爭支票上背書及被告戊○○簽立契約書之意思
    表示係被詐欺、受脅迫所為，行使之撤銷權，原告於94年8
    月9日收受該存證信函。
  (四)以上有支票及退票理由單、契約書、存證掛號郵件回執在卷
    可稽，自堪信實。
四、爭點之所在為：(一)被告丁○○於系爭支票上背書及被告戊○○簽立契約書之意思表示，是否係被原告詐欺及受原告脅迫
    所為？(二)又被告戊○○就契約書所應負之責任為何？經查：
  (一)按因被詐欺或被脅迫而為意思表示者，表意人得撤銷其意思
    表示，民法第92條第1項前段定有明文。又當事人主張其意
    思表示係被詐欺或脅迫而為之者，應就其被詐欺或被脅迫之
    事實，負舉證之責任。而主張意思表示被詐欺之人，應就他
    人如何欲其陷於錯誤，故意示以不實之事，令其因錯誤而為
    意思表示之事實，負舉證之責任，最高法院44年度臺上字第
    75號判例及72年度臺上字第3526號判決意旨參照。又所謂脅
    迫係指其言語舉動有足以使被脅迫者發生恐怖心，致陷於不
    能不遵從之狀態，而為此言語舉動之人，亦必有使他人身體
    上或精神上受其壓迫發生恐怖心之故意之情形而言，最高法
    院47年度臺上字第1632號判決、50年度臺上字第707號判決
    意旨參照。本件被告既自承系爭支票背書及契約書係屬真正
    ，僅係抗辯系爭背書係受原告詐欺、契約書係在原告脅迫下
    才簽立云云，則揆之上開說明可知，被告既依民法第92條第
    1項之規定，主張撤銷其前述所為意思表示，即應就原告如
    何詐欺及脅迫被告而為意思表示之事實，負舉證之責任。查
    ：
  1.被告雖抗辯丁○○於系爭支票背書，係遭原告詐欺所為意思
    表示云云，惟依被告丁○○到庭陳稱：「94年4月左右，丙○○向我表示是否有認賣錶的人，可以買錶，正好我有國中
    同學陳玉晶夫家開鐘錶行，當時我和丙○○是朋友的關係，
    三年前丙○○是我在補習班任職時的老闆，我們只是朋友，
    不是男女朋友的關係，大約94年4月初，第一次我和丙○○
    一起去，介紹給原告他們認識，當天他買了三支錶，金額大
    約兩百多萬元，丙○○有付現金及交付支票，我不知道丙○○有無當場背書，我沒有背書，第二次丙○○又去買錶我沒
    有去，丙○○告訴我他有去換票，我只知道丙○○有買7 支
    錶，我是於94年5月底、6月初時，陳玉晶告訴我說丙○○在
    第一次支票上有背書，第二次換票時沒有背書，原告就拿票
    來麻豆讓我背書，我就在兩張支票上背書，我背書時兩張支
    票後面都沒有丙○○的背書，我不知道為何兩百多萬的支票
    上有丙○○的背書，我的印象，我背書時並沒有其他人的背
    書，買錶當時丙○○的經濟狀況我不清楚，我是於91年自補
    習班離職，後來我與丙○○陸陸續續都有聯絡，我不知道丙○○支票的來源，丙○○只說他要把所買的手錶找回來，他
    怎麼處理我不知道，只是有一次在寫契約書之前，陳玉晶有
    告訴我，手錶被丙○○典當了，能否贖回等等事情我都不清
    楚，換票的事我是聽丙○○說的。」等語（本院卷第105至
    106頁），及參酌證人陳玉晶之證言（本院卷第100頁）、暨
    原告提出為被告所不否認之簡訊往來內容（本院卷第25至27
    頁）觀之，被告丁○○於系爭支票背書前後，尚與證人陳玉
    晶與訴外人丙○○為頻繁之聯繫，且被告丁○○亦多次主動
    對證人陳玉晶表示願就此事負責，並無有關原告如何故意示
    以不實之事令其因錯誤而為意思表示等事實，且被告丁○○
    為67年11月16日，有戶籍謄本在卷可證（本院卷第31頁），
    於94年間為背書行為時已年滿26歲，其自陳學歷為大學畢業
    等語（本院卷第106頁），對票據背書之法律責任應有相當
    之認識，而無輕信人言即陷於錯誤為支票背書之可能，是被
    告抗辯被告丁○○乃誤認「背書可免原告家人追究」，始於
    系爭支票背書乙節，即乏憑據。被告既無法證明原告於被告
    丁○○在系爭支票背書前有何故意示以不實之事，而使被告
    丁○○陷於錯誤為意思表示之詐欺行為，被告就其此部分主
    張顯未盡其舉證責任，所言已難採信。被告既無法證明原告
    告有何詐欺被告丁○○之行為，則被告主張依民法第92條規
    定撤銷意思表示云云，即無從准許。
  2.被告另抗辯被告戊○○簽立契約書，係受原告脅迫所為意思
    表示云云。然被告自承契約書係於被告戊○○開設之花店內
    簽立，且於協調過程中，有派出所警員到場，被告並未向員
    警為何表示等語（見本院卷第104、106頁），且證人甲○○
    已到庭證述：「我到場後方並無爭吵，我進入花店後，雙方
    向我表示已經沒有什麼事了，請我離開，後來2時至4時是我
    的值班時間，接近4時的時候，原告及他太太、丁○○到麻
    豆派出所來，原告本人向我表示他們之間並沒有言詞恐嚇及
    暴力行為，但雙方表示要自行簽立協議書，至於當時是否已
    經寫好協議書我不清楚，雙方至派出所我才知道是金錢糾紛
    ，工作紀錄簿、工作紀要及處理情形為我紀錄，當事人自行
    在處理情形上簽名，除此之外雙方並無其他的糾紛報請我們
    派出所處理」等語（本院卷第98至99頁），則依當時情形，
    被告如受原告言語或舉動之脅迫而心生畏懼，自可當場對員
    警求助，請求至警察機關接受保護，豈會任由原告脅迫進而
    於簽立系爭契約書上？再者，簽立契約書之後，被告丁○○
    尚與原告至臺南縣麻豆分局麻豆派出所，並於記載本糾紛報
    案處理情形為「民眾報案因金錢糾紛‧‧‧經前往協調雙方
    （乙○○、丁○○）雙方談好簽寫契約書」之員警工作紀錄
    簿上簽認，有臺南縣麻豆分局函在卷可稽（本院卷第69至70
    頁），倘原告有對被告施以不法之行為，被告亦可於事後報
    案處理，何以迄今均未為之？被告所辯，實與情理不符。據
    上，被告之意思表示自由，並未陷於不得不遵從之狀態，亦
    難認其身體上或精神上曾受到壓迫而心生恐怖，被告就其所
    抗辯遭脅迫簽發本票乙節，復未能舉證以實其說，其此部分
    之抗辯，亦難憑採。
  (二)原告主張被告戊○○簽立契約書，同意所負責任為債務連帶
    承擔，應與被告丁○○就系爭票據債務負連帶清償之責等語
    ；又被告抗辯被告戊○○同意者僅訴外人丙○○贖回手錶交
    還原告後，手錶因此所生之折舊差價，並非負擔單純背書責
    任等語。然依契約書記載：「就丙○○、丁○○（以下簡稱
    乙方）向新竹晶時堂鐘錶代表人乙○○（以下簡稱甲方）所
    購買總價0000000元之手錶七支，所開立支票‧‧‧
    （按即系爭支票）。就該事件背書人丁○○Ｚ000000000，父
    親戊○○Ｚ000000000，願就此事件屬於丁○○金錢賠償責任
    部份全權負責，不得推卸‧‧‧就此事件處理時間即日起一
    個月完成。‧‧‧甲方：姓名：乙○○‧‧‧乙方：姓名：
    丁○○‧‧‧承擔責任保證人：姓名：戊○○‧‧‧中華民
    國九十四年七月二日」等語觀之，被告戊○○所同意者，為
    對被告丁○○在系爭支票背書責任負同一責任，無隻字片語
    言及所負為訴外人丙○○贖回手錶交還原告後，手錶因此所
    生之折舊差價，亦非同意連帶給付之意，且質諸簽約時其他
    在場之人，均無僅負贖回差價賠償責任，業無被告戊○○有
    就系爭票款同意負連帶給付責任之表示，原告對被告戊○○
    有同意負連帶責任之明示，及被告抗辯被告戊○○僅負贖回
    差價責任，皆未能舉證以實其說，自無從為有利於各自主張
    及抗辯之認定，故被告戊○○依契約書同意所負之責任為與
    被告丁○○共同給付系爭票款之責，且非連帶給付之責甚明
    。
五、綜上所述，系爭支票既為被告丁○○所背書，而持票人即原
    告並無被告所抗辯被詐欺之情，被告戊○○又書立契約書同
    意就系爭票款與被告丁○○負相同之責任，亦無證據證明係
    受原告脅迫所為，被告之撤銷權並不存在，故被告丁○○自
    應就系爭票款負背書責任，被告戊○○應依契約書負同一之
    責，已如前述，從而，原告依據票據及契約書之法律關係，
    請求系爭支票之背書人即被告丁○○、契約書當事人即被告
    戊○○給付如主文第1項所示之金額及利息，洵屬正當，應
    予准許；逾此範圍之請求，為無理由，不應准許。另本件判
    決之基礎已臻明確，兩造其餘之攻擊防禦方法及調查之證據
    ，均經斟酌，核與判決之結果不生影響，爰不予以一一論述
    ，附此敘明。
六、再本件已由簡易訴訟程序改用通常訴訟程序，故無從依民事
    訴訟法條第389條第1項第3款規定，就原告勝訴部分依職權
    宣告假執行，惟兩造既陳明願供擔保，聲請宣告假執行或免
    為假執行，經核原告勝訴部分，合於法律規定，爰分別酌定
    相當之擔保金額宣告之；原告其餘假執行之聲請，因訴之駁
    回而失所依據，不予准許。
七、結論：原告之訴為一部有理由，一部無理由，並依民事訴訟
    法第79條、第390條第2項、第392條第2項、第3項規定，判
    決如主文。
中    華    民    國    95    年    10    月    2     日
                  民事第四庭    法  官  郭貞秀
以上正本係照原本作成。
如對本判決上訴，須於判決送達後20日內向本院提出上訴狀（須
附繕本）。
中    華    民    國    95    年    10    月    2     日
                                書記官  陳志德
┌────────────────────────────────────────────────────┐
│附表：                                                                                  94年度訴字1558號│
├──┬────┬────┬──────┬──────┬──────┬──────┬─────┬─────┤
│編號│發 票 人│背 書 人│付   款   人│ 發  票  日 │提示日（利息│ 票面金額   │支票號碼  │退票原因  │
│    │        │        │            │            │起算日）    │ （新臺幣） │          │          │
├──┼────┼────┼──────┼──────┼──────┼──────┼─────┼─────┤
│001 │陳瑞忠  │丙○○、│合作金庫銀行│ 94年6月30日│ 94年7月5日 │2,309,000元 │KF0000000 │存款不足及│
│    │        │丁○○  │士林分行    │            │            │            │          │拒絕往來戶│
├──┼────┼────┼──────┼──────┼──────┼──────┼─────┼─────┤
│002 │福星國際│丁○○  │臺北市第九信│ 94年7月12日│ 94年7月12日│  963,000元 │GE0000000 │存款不足及│
│    │開發有限│        │用合作社中正│            │            │            │          │拒絕往來戶│
│    │公司盧章│        │分社        │            │            │            │          │          │
├──┴────┴────┴──────┴──────┴──────┴──────┴─────┴─────┤
│合計：3,272,000元                                                                                       │
└────────────────────────────────────────────────────┘


司法院資訊處製作；財團法人民間司法改革基金會備份。
